臺灣臺北地方法院民事判決　　　　　　 96年度簡上字第492號
上　訴　人　甲○○
　　　　　　丁○○
　　　　　　戊○○
被上訴人　　台灣台北地方法院
法定代理人　丙○○
訴訟代理人　乙○○
　　　　　　己○○
上列當事人間遷讓房屋事件，上訴人對於中華民國96年8月22日
本院台北簡易庭96年度北簡字第19619號第一審判決提起上訴，
經本院於96年12月6日言詞辯論終結，判決如下：
    主  文
上訴駁回。
第二審訴訟費用由上訴人負擔。
    事實及理由
一、被上訴人原法定代理人林錦芳於本案繫屬中變更為丙○○，
    被上訴人依民事訴訟法第175條第2項規定具狀聲明由楊順隆
    承受訴訟，經核無不合，應予准許，先予敘明。又上訴人甲○○、丁○○經合法送達，未於言詞辯論期日到庭，查無民
    事訴訟法第386條各款所列情事，爰准被上訴人之聲請，對
    渠等為一造辯論判決，併予敘明。
二、被上訴人主張：
（一）坐落臺北市中正紀念堂附近「華光社區」、門牌號碼為臺
      北市○○○路170巷3弄4號房屋（以下簡稱系爭房屋），
      為未經保存登記之國有房屋。民國50年間，經管理機關臺
      灣臺北看守所撥借被上訴人使用。上訴人戊○○於52年間
      任職於被上訴人機關，被上訴人遂將系爭房屋借予上訴人
      戊○○及其眷屬甲○○、丁○○無償居住使用，性質屬未
      定期限之使用借貸契約。
（二）嗣上訴人戊○○於79年10月1日退休，兩造間就系爭房屋
      之上開使用借貸契約依法業因借貸目的已達而當然終止，
      惟行政院曾於74年5月18日以（七四）台人政肆字第14927
      號函釋：「七十二年四月二十九日修正『事務管理規則』
      第二百四十九條既明定宿舍借用人退休時，應在三個月內
      遷出，凡居住該項修正規則所定首長宿舍、單身宿舍及職
      務宿舍退休人員，自應照辦；於『事務管理規則』修正前
      退休，現仍續住修正前規則所定『眷屬宿舍』之退休人員
      ，准許續住至宿舍處理時為止；於『事故管理規則』修正
      前配住，而於修正後退休之人員，其所配住宿舍係修正前
      規則所定『眷屬宿舍』者，亦准予續住至宿舍處理為止」
      ，賦予權責機關對退休人員准否續住眷屬宿舍之權限，被
      上訴人依上述函釋乃准予上訴人等人繼續居住於系爭房屋
      。
（三）所謂「宿舍處理」係指依中央各機關學校國有眷舍房地處
      理辦法及其作業要點之規定辦理騰空標售、現狀標售、已
      建讓售、就地改建等。系爭房屋業經行政院於95年10月19
      日核定採第一階段騰空標售，已符合上揭函釋所指「宿舍
      處理」要件，兩造間使用借貸契約已經終止，上訴人自應
      將系爭房屋返還上訴人，上訴人爰依據民法第470條第1項
      前段之規定，請求上訴人將系爭房屋遷讓交還被上訴人。
三、上訴人甲○○、丁○○雖未於言詞辯論期日到庭，然渠等具
    狀以下列情詞資為抗辯：
（一）上訴人戊○○於52年2月間奉臺灣高等法院令調派至被上
      訴人機關服務，經被上訴人配住於系爭房屋，上訴人戊○○乃攜同眷屬即上訴人甲○○、丁○○遷移居住於系爭房
      屋，迄至79年10月1日上訴人戊○○退休，其間上訴人戊○○並無調職、轉任情形，迄今仍有居住之事實，依中央
      各機關學校國有眷舍房地處理辦法第三條之規定，於72年
      5月1日以前依法配（借）住眷舍，為現職人員、退休人員
      ，有居住之事實，未曾獲政府各類補助購置住宅，非調職
      、轉任、辭職、解僱、解聘（含不續僱、不續聘）、撤職
      或免職人員，有續住之資格，所居住之眷舍仍屬配（借）
      住機關管有者，為合法現住人，應得享有依退休時九職等
      標準領取一次補助費之資格。
（二）系爭房屋所在之「華光社區」係老舊眷舍，為配合都市更
      新事宜，行政院經濟建設委員會研商結果為「鑑於本案土
      地於九十三年六月奉行政院核定採整體規劃開發，為顧及
      並爭取本案現住人最大利益，建請儘速依據上開處理方案
      規定，於九十五年十二月三十一日前，以『騰空標售』方
      式陳報行政院核定，並請人事行政局按第一階段方式，合
      法現住人於行政院核定之日起三個月內自行遷出者，即按
      退休當時官職等發給一百五十萬元、一百八十萬元、及二
      百二十萬元之一次補助費」，法務部並多次邀集行政院經
      濟建設委員會、內政部營建署、臺北市政府、財政部國有
      財產局、行政院人事行政局、臺灣高等法院、法務部（總
      務司、法規委員會、法律事務司）及所屬機關（檢察署、
      訓練所、執行署、監獄、看守所、觀護所）、司法院、臺
      灣臺北地方法院、公務人員住宅及福利委員會研商，達成
      同一結論，並應由現住人退休機關或產權管理機關進行報
      送作業。
（三）上訴人戊○○既符合合法現住人之要件，得享有依退休時
      九職等標準領取一次補助費之資格，竟遭被上訴人以系爭
      房屋非其管有為由，報送為「非合法現住人」，並請求上
      訴人遷讓交還系爭房屋，自無理由。被上訴人自應依規定
      報送上訴人為合法現住人、使上訴人戊○○取得領取一次
      補助費資格。
四、上訴人戊○○除提出與前揭上訴人甲○○、丁○○相同之辯
    解以外，並補陳：上訴人戊○○就系爭房屋本可領得補償費
    ，此筆費用為政府之預算，並非被上訴人機關之預算，故兩
    者並非雙務契約，應不具同時履行抗辯關係，且伊並未要求
    被上訴人給付金錢，伊始肯搬家，而係要求行政院給付金錢
    ，伊才要搬家，而行政院給付金錢之前提，為被上訴人有提
    報上訴人為系爭房屋合法住戶之義務，然被上訴人竟違反上
    開義務，此為行政問題，並非訴訟問題等語。
五、原審對於被上訴人之請求，判決被上訴人全部勝訴，上訴人
    對於原審判決聲明不服提起上訴，於本院為上訴聲明：原判
    決廢棄，被上訴人於第一審之訴駁回。被上訴人答辯聲明：
    駁回上訴。
六、經查：
（一）系爭房屋為未經保存登記之國有房屋，50年間經管理機關
      臺灣臺北看守所撥借被上訴人，上訴人戊○○於52年間任
      職於被上訴人機關，被上訴人機關乃將系爭房屋借予上訴
      人戊○○及其眷屬即上訴人甲○○、丁○○無償居住使用
      。
（二）嗣被上訴人戊○○於79年10月1日退休，惟行政院曾於74
      年5月18日以（七四）台人政肆字第14927號函釋：「於七
      十二年四月二十九日『事故管理規則』修正前配住宿舍，
      而於修正後退休之人員，其所配住宿舍係修正前規則所定
      『眷屬宿舍』者，准予續住至宿舍處理為止」，賦予權責
      機關對退休人員准否續住眷屬宿舍之權限，被上訴人依上
      述函釋准予被告戊○○及其眷屬甲○○、丁○○續住該房
      屋。
（三）後系爭房屋業經行政院於95年10月19日核定採第一階段騰
      空標售，符合中央各機關學校國有眷舍房地處理辦法及其
      作業要點之規定「宿舍處理」
    以上情事，為兩造所不爭執，並有原審卷附之國有公用房屋
    建築及設備財產卡、行政院人事行政局84局給字第12745號
    函、行政院經濟建設委員會都字第0950003935號函、行政院
    院臺建字第0950046680號函、行政院人事行政局局授住字第
    0960304530號函、臺灣臺北地方法院北院錦總字第09600034
    66號函、臺灣高等法院令、臺灣臺北地方法院服務證明書、
    司法院令及公務人員退休證各1份為證，應屬實在，先予確
    認。
七、按稱使用借貸者，謂當事人約定，一方以物無償貸與他方使
    用，他方於使用後返還其物之契約；借用人應於契約所定期
    限屆滿時，返還借用物；未定期限者，應於依借貸之目的使
    用完畢時返還之，88年4月21日修正前之民法第464條以及第
    470條第1項、第2項前段定有明文。被上訴人於上訴人戊○○任職於上訴人機關期間，無償提供系爭房屋供上訴人等居
    住使用，於上訴人戊○○自被上訴人機關退休以後，兩造復
    約定按照前揭行政院74年5月18日（七四）台人政肆字第149
    27號函文之規定，上訴人可繼續居住於系爭房屋至該房屋處
    理為止，而系爭房屋業經行政院於95年10月19日核定採第一
    階段騰空標售，符合中央各機關學校國有眷舍房地處理辦法
    及其作業要點之規定「宿舍處理」之情事，前已認定無訛，
    是被上訴人主張上訴人所借用之系爭房屋業已符合前揭「處
    理」之條件，兩造間就該房屋之使用借貸契約已經終止，爰
    本於民法第470條第1項之規定，請求上訴人遷讓交還系爭房
    屋，洵屬有據。
八、上訴人雖然辯稱渠等實為系爭房屋之合法現住人，然被上訴
    人竟悖於事實，認定上訴人非系爭房屋之合法住戶，被上訴
    人戊○○因此無法領取行政院所發給之補助費等語。上訴人
    此項辯解，縱非全然虛妄（本院對於此一情事並未為實體上
    之認定），然上開情事並不足以構成其得拒絕將系爭房屋返
    還予被上訴人之事由，故渠等上開辯解，即無得為有利於上
    訴人之認定。上訴人對於此一爭議，應另循途徑尋求救濟，
    非本案得予審酌。
九、綜上所述，被上訴人請求上訴人遷讓返還系爭房屋，為有理
    由，原審為被上訴人全部勝訴之判決，並依職權為假執行之
    宣告，並無不合。上訴人提起本件上訴指摘原判決不當，求
    予廢棄改判，為無理由，應予駁回。
十、據上論結，本件上訴為無理由，依民事訴訟法第385條第1項
    前段、第436條之1第3項、第449條第1項、第78條、第463條
    ，判決如主文。
中　　華　　民　　國　　96　　年　　12 　月　　20　　日
                 民事第四庭    審判長法　官　劉坤典
                                     法  官  王幸華
                                     法　官　匡  偉
以上正本係照原本作成
不得上訴。
中　　華　　民　　國　　96　　年　　12　　月　　20　　日
                                      書記官　陳莉庭
